最高法院刑事判決　　　　　　　九十六年度台上字第三二一號
上　訴　人　甲○○
選任辯護人　王迪吾律師
　　　　　　柴啟宸律師
　　　　　　王　剛律師
上列上訴人因偽造文書案件，不服台灣高等法院中華民國九十三
年四月三十日第二審判決（九十三年度上訴字第三０七號，聲請
簡易判決處刑案號：台灣基隆地方法院檢察署九十二年度偵字第
一六七六號），提起上訴，本院判決如下：
    主  文
原判決撤銷，發回台灣高等法院。
    理  由
本件原判決認定上訴人甲○○與其弟吳信修等人於基隆市○○區
○○段六小段三一之二、三一之二０、三一之二一、三一之二二
、三一之二三、三一之二四、三一之二五、三一之二七地號土地
上營造建物，經基隆市政府工務局於民國八十五年三月核發基府
工建字第００二０號建造執照影本，其中編號Ｃ五建物之起造人
，自始至終均為「吳信修」，未曾辦理變更。上訴人為取信翁成
宗向其告貸週轉，竟基於意圖自己之不法所有及變造公文書之犯
意，於八十五年八月二十六日在基隆市○○區○○路四十號之春
安診所內向翁成宗佯稱：願將上開工程編號Ｃ五建物登記翁成宗
為起造人供債權之擔保，翁成宗信以為真，當日先行貸予新台幣
（下同）三十六萬元，上訴人旋即接續於八十五年八月二十六日
至同年月二十九日間某日，在不詳地點，將上開建照所載編號Ｃ
五建物起造人吳信修以影印再黏貼之方式變造為翁成宗，足以生
損害於基隆市政府工務局對於建造執照管理之正確性及吳信修、
翁成宗等人，並於八十五年八月二十九日在上開診所內，以經變
造之建造執照影本持向翁成宗佯稱以前開建照中之編號Ｃ五樓中
樓建物起造人產權，向翁成宗融資質借額度三百萬元，實際提領
金視需要立據借貸撥付，以每月百分之三之利率向翁成宗借款云
云，使翁成宗陷於錯誤，自八十五年八月二十六日起陸續交付上
訴人三百萬元（超出此額度部份，與本案無涉），上訴人於取得
上開財物後避不見面，致翁成宗追索無著，遂於九十一年初向代
辦上開建物登記事宜之代書張愛玲查詢後，始知受騙，而受有三
百萬元及自出借時起，按每月百分之三利率計算利息之損害等情
。因而撤銷第一審判決，改判仍論處上訴人行使變造公文書，足
以生損害於公眾及他人罪刑，固非無見。
惟查：(一)、刑事訴訟法第一百六十六條第一項、第一百七十一條
等有關被告詰問證人之規定，旨在發現真實及保障人權，屬憲法
第十六條保障人民訴訟權之權利之一，且屬憲法第八條第二項正
當法律程序所保障之權利，不當剝奪被告詰問證人之機會，不僅
妨害其訴訟防禦權之行使，亦有礙於真實之發現，自為法所不許
（參照司法院釋字第三八四號、第五八二號解釋）。又告訴人陳
述被害經過，本質上屬於證人之身分，為確保被告對證人之詰問
權，證人於審判中，應依法定程序，到場具結陳述，並接受被告
之詰問，其陳述始得作為認定被告犯罪事實之判斷依據。原審未
使被害人翁成宗立於證人之地位，命其具結陳述，並接受上訴人
之詰問，給予辯白之機會，遽採翁成宗以告訴人之身分所為之指
訴，為上訴人論罪之主要依據，所踐行之訴訟程序難謂適法，並
有應於審判期日調查之證據而未予調查之違法。(二)、上訴人於原
審辯稱是看到建照原本，才簽契約書（指同意書）等語，而系爭
Ｃ五建物之建照原本起照人迄未經變更，上訴人辯稱伊同意提供
該建物作為質押，因未建築完成無法設定抵押權，故同時出示建
造執照正本，而以執照影本供作同意書附件，並應告訴人要求直
接將告訴人名字註記在Ｃ五起造人名義上，以影本作附件供查閱
，無變造建造執照之犯意，告訴人亦無陷於錯誤之情事可言，不
能論以變造公文書及詐欺取財罪等語，其在原審之選任辯護人並
聲請傳喚告訴人作證，與之對質詰問予以釐清（原審卷第六七、
七二、七三、七四頁）。實情如何？原審未詳加調查釐清，論述
明白，遽為不利上訴人之認定，尚嫌速斷，並有理由不備之可議
。上訴意旨指摘原判決不當，尚非全無理由，應認有撤銷發回更
審之原因。
據上論結，應依刑事訴訟法第三百九十七條、第四百零一條，判
決如主文。
中　　華　　民　　國　九十六　年　　一　　月　 十八 　日
                      最高法院刑事第九庭
                          審判長法官  陳　正　庸
                                法官  賴　忠　星
                                法官  王　居　財
                                法官  林　開　任
                                法官  林　立　華
      本件正本證明與原本無異
                                      書  記  官
中　　華　　民　　國　九十六　年　　一　　月　二十九　日
                                                z
